臺灣高等法院臺南分院刑事判決
110年度金上訴字第240號
上  訴  人  臺灣嘉義地方檢察署檢察官
被      告  蔡麗娟



上列上訴人因被告違反洗錢防制法等案件，不服臺灣嘉義地方法
院109年度金訴字第171號中華民國109年12月29日第一審判決（
起訴案號：臺灣嘉義地方檢察署109年度少連偵字第122號），提
起上訴，本院判決如下：
    主  文
上訴駁回。
    理  由
一、公訴意旨略以：被告甲○○可預見若提供金融機構帳戶供不詳
    身分者使用，該金融帳戶可能遭詐欺集團利用於遂行財產上
    之犯罪目的，並將使偵查機關難以循線追查犯罪行為人及犯
    罪所得財物下落，竟不違背其本意，基於幫助詐欺取財及掩
    飾詐欺犯罪所得財物去向之不確定故意，於民國108年12月4
    日20時25分許，在嘉義縣○○鎮○○路00號「統一超商○○門市」
    ，以交貨便之寄送方式，將其申辦如附表一所示京城銀行、
    中國信託商業銀行帳戶存摺、金融卡（下稱本案帳戶），寄
    送至臺北市○○區○○路0號0樓「統一超商○○○門市」由姓名年
    籍不詳之成年詐欺集團成員收受，被告甲○○並提供各該密碼
    給對方，容任該詐欺集團成員使用本案帳戶遂行犯罪。嗣該
    詐欺集團成員取得本案帳戶資料後，即夥同其餘成員，共同
    意圖為自己不法之所有，基於詐欺取財之犯意聯絡，於附表
    二所示之時間及方法，對告訴人甲○○及乙○○詐騙，致其等陷
    於錯誤，而依指示於如附表二所示之時地，將附表二所示金
    額轉入本案帳戶內，並旋遭提領。嗣告訴人2人查覺有異，
    報警處理始循線查獲上情。因認被告涉犯洗錢防制法第14條
    第1項之洗錢罪及刑法第30條第1項、第339條第1項之幫助詐
    欺取財罪嫌等語。
二、犯罪事實應依證據認定之，無證據不得認定犯罪事實；又不
    能證明被告犯罪者，應諭知無罪之判決，刑事訴訟法第154
    條第2項、第301條第1項分別定有明文。又刑事訴訟法第161
    條第1項規定：檢察官就被告犯罪事實，應負舉證責任，並
    指出證明之方法。因此，檢察官對於起訴之犯罪事實，應負
    提出證據及說服之實質舉證責任，倘其所提出之證據，不足
    為被告有罪之積極證明，或其闡明之證明方法，無從說服法
    官以形成被告有罪之心證，基於無罪推定之原則，自應為被
    告無罪判決之諭知（最高法院92年度台上字第128號判決意
    旨參照）。
三、公訴意旨認被告涉犯洗錢及幫助詐欺取財罪嫌，無非係以告
    訴人2人之指訴、被告本案帳戶之開戶資料、交易資料、告
    訴人甲○○所有之彰化銀行存摺封面影本、交易明細、告訴人
    乙○○所有之富邦銀行帳戶交易明細查詢截圖、與詐欺集團成
    員通話紀錄截圖，警製受理詐騙帳戶通報警示簡便格式表、
    內政部警政署反詐騙諮詢專線紀錄表等為主要論據。
四、訊據被告固坦承有將本案帳戶之存摺及提款卡以交貨便方式
    寄給自稱為「黃經理」指定之人，並告訴對方本案帳戶之密
    碼等情，然否認有犯罪之意思，辯稱：伊係因為於108年8月
    間遇到一位「LINE」暱稱為「陳浩宇」之人說伊投注新臺幣
    （下同）3萬元之六合彩，一定會中獎可得彩金約1000萬餘
    元，幾天他跟伊說中獎了，需要繳15萬元之稅金，伊相信他
    的話，後來「陳浩宇」陸續以各種為辦理領取上開獎金之費
    用跟伊要錢，伊無法負擔後遂向銀行借錢，後來因已達銀行
    借款上限，只好上網找民間借貸公司借錢，本案就是伊為了
    要付「陳浩宇」所稱之上開彩金自香港匯回臺灣之費用，要
    向自稱民間借貸公司之「黃經理」借12萬元，「黃經理」說
    1個月1期，每1萬元約250元利息，且跟伊說要2本帳戶，1本
    用於匯款，1本用於扣款，同時「陳浩宇」急著催伊，伊因
    而誤信「黃經理」將本案帳戶均寄出，沒幾天後發現被盜用
    ，但伊還是相信「陳浩宇」，繼續向同事借錢匯給他，伊自
    108年8月間至109年4月至5月間，共計給付「陳浩宇」所稱
    之費用約100萬餘元，最終「陳浩宇」又要伊付15萬元，伊
    告訴其已經負擔不了，「陳浩宇」就不再回應伊，伊才感覺
    遭騙了等語。
五、經查：
 ㈠被告於108年12月4日，將其所有之本案帳戶之存摺及提款卡，
   透過交貨便方式寄交予他人，並告訴知「黃經理」該提款卡
   密碼等情，業據被告供承不諱，並有京城銀行帳戶之開戶相
   關資料及客戶存提紀錄單、中國信託銀行帳戶之開戶相關資
   料、存款交易明細及自動化交易資料、7-11代收款專用繳款
   （顧客聯）影本、統一超商交貨便顧客留存聯影本各1份，及
   被告與暱稱「輕鬆貸【黃經理】」之「LINE」對話紀錄及搜
   尋好友截圖附卷可佐（見警卷第66-67頁、第69頁、第253-25
   7頁、第259-265頁）。又詐欺集團取得本案帳戶後，告訴人
   甲○○及乙○○旋遭詐欺集團以附表二所示方式詐騙，而分別匯
   入29,985元、49,985元至京城銀行帳戶，告訴人乙○○另匯入4
   9,985元至中國信託銀行帳戶，上開款項遂遭詐欺集團成員提
   領一空等情，業據告訴人2人於警詢時證述明確（見警卷第14
   0-145頁、第154-158頁），並有告訴人甲○○提供之彰化銀行
   帳戶交易明細、告訴人乙○○提供之富邦銀行帳戶交易明細查
   詢截圖2張、詐欺集團成員之通話紀錄截圖附卷可佐（見警卷
   第152頁、第159頁）。則被告將本案帳戶寄交他人，且本案
   帳戶均遭詐欺集團用於收取詐騙款項，致使告訴人2人遭詐欺
   集團施以詐術後陷於錯誤，為前開匯款至本案帳戶受騙之事
   實，固堪認定。
 ㈡惟被告於警詢、偵查及本院均供稱：伊因為向遠東銀行、玉山
   銀行及中國信託銀行借款，皆還沒還完需要再借款，然銀行
   表示收入不夠，無法再繼續借款，才上網搜尋民間借貸，並
   以「LINE」與自稱係貸款業者聯繫借款事宜，對方說公司在
   臺北，要求伊提供本案帳戶，其1作為撥款，另1作為扣款之
   使用，伊始於108年12月4日寄交本案帳戶存簿及提款卡，再
   告知密碼予對方，伊問過其餘民間借貸的人員，也都是跟伊
   說要寄出存簿及提款卡才能借款，所以伊以為借款都需要寄
   出這些東西等語綦詳（見警卷第62-63頁、第65頁；偵卷第15
   -17頁；原審卷第36頁、第242-245頁）。再者，被告曾向「
   陳浩宇」敘明有向他人借款12萬元，但要等待對方收取其之
   本案帳戶，並1本作為還款，1本作為撥款使用，確定沒問題
   還要約時間簽合約，拿到撥款用之存摺後，其才能拿到錢付
   款給「陳浩宇」，後於108年12月7日復向「陳浩宇」稱發現
   本案帳戶中有多筆款項在流動，怕對方係詐騙集團，怕本案
   帳戶被利用於洗錢，而導致自己變成詐騙人頭共犯，並向「
   陳浩宇」表示外面的錢不要亂借，復繼續尋找貸款、借款管
   道等情，亦經被告提出其與「陳浩宇」之「LINE」對話截圖
   可參（見原審卷第93-101頁）。而被告確有提出其於108年10
   月3日向遠東銀行借款40萬元，又陸續向玉山銀行、中國信託
   銀行分別借錢，終無力還款後為債務協商並按協商之清償方
   案還款之相關契約書、債務明細表、臺灣臺北地方法院民事
   裁定暨所附前置協商機制協議書、前置協商無擔保債務還款
   分配表暨表決結果等資料為憑（見原審卷第255-281頁）。是
   被告所辯係因已無從向銀行借貸款項，又急需用錢，始會至
   網路找尋借款資訊並接洽借款事宜，而依指示寄交本案帳戶
   存簿、提款卡，並提供密碼給對方，應屬實在，尚非臨訟卸
   責之詞。 
 ㈢再以一般銀行借貸之徵信流程觀察，雖然銀行等金融機構於辦
   理貸款事宜時，多會要求借款人須提供擔保品、保證人，並
   當面確認對保事宜，以釐清借款人之借款真意，且不會向借
   款人索取帳戶資料等攸關個人財產機密之文件。然民間私人
   借貸方面，卻不乏以押取個人證件、簽發本票、甚至以工作
   名片作為信用擔保，即可成功借得金錢之情形。又就一般社
   會大眾而言，是否確能自該等辦理貸款時須交付帳戶，此等
   有別於一般金融機構借貸之情況，即謂可於交付帳戶之前，
   發覺並預見係詐欺集團使用之手法，要與個人之智識能力、
   生活經驗、反應優劣及詐欺集團之說詞是否容易使人上當受
   騙等諸多因素相關，且無從僅以政府或媒體有大力宣傳或報
   導，即認一般人均可查悉交付帳戶必涉有不法情節一事，此
   從詐欺集團之詐騙手法經政府廣為宣傳後，猶不乏高級知識
   份子受騙上當，應可明瞭，況刑法上既定有因急迫、輕率、
   無經驗或難以求助，致同意以高額重利條件向他人借貸之重
   利罪被害類型，實務上亦確實查獲不少重利罪被害人須提供
   其證件、帳戶資料、開立本票等件，作為質押借款憑據之案
   例，顯見借款之人容有為達借款目的，基於各種主客觀因素
   ，被迫或不得不同意各種不合理之利息條件與要求，是身處
   需款孔急之情境下，受人利用、遭人詐騙之情形當非無可能
   。而被告於偵查及原審時即稱：伊於108年8月間開始迄至109
   年4至5月間，陸續向遠東銀行貸款40餘萬元，用玉山銀行刷
   卡換現金，並用機車去借款，也有向高利貸或同事借錢，匯
   入「陳浩宇」指定之帳號，或國外帳戶，均係因遭「陳浩宇
   」佯稱投資香港六合彩公司而中獎等語（見偵卷第16頁；原
   審卷第35-36頁、第243-247頁），此核與被告所提出其與「
   陳浩宇」之對話截圖中，屢提至有向地下錢莊、朋友借款，
   另有以貸車子換現金、信用卡刷卡換現金之方式取得金錢，
   並亦有以網路方式向各民間借貸公司詢問借款，甚被告本案
   帳戶業經列為警示戶，被告仍持續向民間借貸公司詢問借款
   之內容；同時「陳浩宇」亦持續催促被告用借錢、薪水、殘
   疾人士補助、持房子或小孩保單擔保籌錢等方式以給付六合
   彩彩金之各種行政費用及被告提出其於108年10月24日、11月
   13日、18日、同年12月16日、109年2月4日、同年3月3日、10
   日之嘉義○○郵局、文化路郵局外匯匯出匯款申請書賣匯水單
   、臺灣土地銀行嘉義分行匯出匯款賣匯水單、匯出匯款申請
   書3份，與同事借款簽立之借據相符（見原審卷第179-211頁
   、第283頁），是被告上開所辯，尚屬有據。 
 ㈣觀諸上開截圖暨相關匯款單據，其中108年10月24日被告向「
   陳浩宇」表示本次扣除手續費僅匯入13萬9208元，與上開108
   年10月24日外匯至香港13萬9208元之單據相符（見原審卷第4
   3頁、第209-211頁）；同年11月19日被告向「陳浩宇」詢問
   上次匯入之5萬元狀況，與同月13日、18日各匯入5萬元至香
   港相同帳戶相符（見原審卷第69頁、第197-201頁、第203至2
   07頁）；同年12月16日、109年2月4日、同年3月3日、10日被
   告匯入10萬元、20萬元、6萬元、4萬元（其中扣除外匯手續
   費）至香港帳戶，核與「陳浩宇」要求被告匯錢所提供之帳
   戶名稱、帳號相符（見原審卷第113-115頁、第139-145頁、
   第151-155頁、第159-165頁、第179-195頁），酌以被告上開
   於本案發生前後之客觀匯款狀況，均足顯示被告於短時間內
   有借款急需，則被告辯稱係因相信「陳浩宇」稱伊中六合彩
   ，但需支付各該行政費用始得領取彩金等語，自非全然無憑
   ，故被告基於急需支付費用之原因，遂上網搜尋進而聯繫自
   稱「黃經理」之貸款業者以為貸款等節，尚非全無可採。
 ㈤被告雖有前開向金融機構辦理貸款之經驗，且並非毫無智識、
   工作經驗之人，此據被告供述在卷（見原審卷第249頁），然
   被告領有聽力方面之輕度身心障礙證明（見原審卷第247頁、
   第253頁），則被告與人面對面交談、溝通之能力或多或少與
   普通一般人有所差異，是其多仰賴於文字等對話方式，且較
   一般人容易相信網路上之文字交談自非不可想像。復酌以被
   告於本案前即已聽信「陳浩宇」所述，而向遠東銀行借款40
   萬元，並有其餘玉山銀行、中國信託銀行之借貸欠款，甚至
   匯款至少23萬餘元至海外，後經本案後復再因「陳浩宇」說
   法而匯款至少30萬餘元至海外，有前開部分匯款單據及債務
   協商等資料存卷可考，更可徵被告係屬容易聽信他人片面說
   詞，而對詐騙較無警覺之人。又被告當時係因聽信「陳浩宇
   」所述，面臨需匯款領取彩金之需錢孔急之情形，復參酌其
   與「陳浩宇」之對話紀錄截圖，被告顯已因無法再向一般金
   融機構貸款，而無其他得以獲取現金之方式，致無從選擇一
   般管道貸款，轉求助網路上之不詳貸款業者辦理；又此種借
   貸程序本無法與一般銀行機構之通常且嚴謹之作業程序相比
   ，自實難苛求被告僅因未確實求證或逕行提供本案帳戶遽認
   其主觀上有意幫助詐欺集團，是被告辯稱其係因急需用錢而
   在思慮欠周情形下，誤信詐欺集團所稱需提供帳戶資料及密
   碼作為匯款、扣款帳戶之說詞，而交付本案帳戶資料及密碼
   ，故未意識自己帳戶會遭拿去作為犯罪工具等語，難認有何
   悖於常情。是被告應係急需用錢輕信「黃經理」所言能幫助
   貸款等語為真，而交付上開帳戶資料，被告思慮未周與其主
   觀上預見並容任他人為不法行為，實難謂有必要關聯性，自
   不得僅因其交付本案帳戶資料而逕為推論被告對於本案帳戶
   將遭持以作為詐欺取財不法用途一事確已明知或可得而知，
   而具有洗錢、幫助詐欺取財之不確定故意。
 ㈥再者，刑事法上幫助犯之成立，須客觀上有幫助行為，主觀上
   有幫助故意，即行為人知他人係實施犯罪，且認識其行為將
   足以就他人所實施之犯罪發生助力為要件，若其行為雖在外
   觀上有對他人犯罪施以助力，然其對正犯之犯罪行為並無認
   識，即屬欠缺幫助故意，自難論以幫助犯。被告係為申請貸
   款遭騙而交付本案帳戶資料，業如上述，或能認其上開所為
   ，欠缺注意而明顯有過失，然刑法對於過失幫助詐欺犯，並
   未設有處罰規定，被告至多僅應負民事侵權行為損害賠償責
   任，仍難認其對於本案帳戶遭詐欺集團用以詐騙告訴人2人，
   有何預見其發生而不違背本意之犯意，自難認被告具有洗錢
   、幫助詐欺之不確定故意，故其所為尚與洗錢、幫助詐欺取
   財罪之構成要件有間，是被告此部分之犯罪尚難認定。
六、綜上，檢察官舉證尚未達於通常一般人均不致於有所懷疑，
    而得確信其為真實之程度，自應從被告有利之認定，揆諸前
    開說明，應認被告之犯罪尚屬不能證明。
七、原審以被告犯罪不能證明而為其無罪之諭知，本院核其認事
    用法並無不當，應予維持。檢察官提起上訴略以：㈠金融機
    構於辦理貸款事宜時，必須透過正當管道徵信，尚無要求申
    請人提供帳戶存摺、金融卡及密碼之必要，且一般號申辦帳
    戶不難，自無要求他人提供帳戶存摺、金融卡之必要。㈡近
    來新聞媒體已大加報導詐騙集團大量蒐購人頭帳戶供詐騙之
    使用以逃避追緝，被告是智識正常且具社會經驗之人，應知
    妥為管理個人帳戶，竟提供予不詳之人使用，顯具有不確定
    之幫助犯罪意思甚明云云。惟查，被告並非向金融機構借款
    ，而民間私人借貸方面，卻不乏以押取個人證件、簽發本票
    、甚至以工作名片作為信用擔保，即可成功借得金錢之情形
    ，是被告提供帳戶而借款，尚非不可能。又依據前述的截圖
    暨相關匯款單據，可見被告確係聽信「陳浩宇」所稱其中了
    六合彩，為了要領取彩金而多次匯款到香港之情形，而此種
    詐騙手方式存在多年，屬過時老套的手法，被告竟然也相信
    ，可見其智識、社會經驗確實不高；再者，一般人是否可以
    及時發覺對方是詐騙集團，除了與個人之智識能力、生活經
    驗、反應優劣及詐欺集團之說詞是否容易使人上當受騙等諸
    多因素相關，且無從僅以政府或媒體有大力宣傳或報導，即
    認一般人均可查悉交付帳戶必涉有不法情節一事，此從詐欺
    集團之詐騙手法經政府廣為宣傳後，猶不乏高級知識份子受
    騙上當即明。因此，檢察官以上開理由提起上訴，請求撤銷
    原判決，改為有罪之諭知，為無理由，應予駁回。　　
據上論結，應依刑事訴訟法第364條，判決如主文。
本案經檢察官李志明提起公訴，檢察官陳志川提起上訴，檢察官
曾昭愷到庭執行職務。
中　　華　　民　　國　　110 　年　　3 　　月　　31　　日
                  刑事第五庭    審判長法　官  黃國永
                                      法　官  蔡川富
                                      法　官  翁世容
以上正本證明與原本無異。
檢察官如不服本判決應於收受本判決後20日內向本院提出上訴書
，其未敘述上訴理由者並得於提起上訴後20日內向本院補提理由
書(但應受刑事妥速審判法第9條規定之限制)。
本件被告不得上訴。
　　　　　　　　　　　　　　　　　　　書記官  歐貞妙
中　　華　　民　　國　　110 　年　　3 　　月　　31　　日
附錄法條：
刑事妥速審判法第9條
除前條情形外，第二審法院維持第一審所為無罪判決，提起上訴
之理由，以下列事項為限：
一、判決所適用之法令牴觸憲法。
二、判決違背司法院解釋。
三、判決違背判例。
刑事訴訟法第377條至第379條、第393條第1款規定，於前項案件
之審理，不適用之。

附表一：
編號 金融機構 帳號 戶名 1 京城商業銀行○○分行 000-000000000000 甲○○ 2 中國信託商業銀行嘉義分行 000-000000000000 甲○○ 
附表二：
編號 被騙人 詐欺時間、地點、金額等方式 1 甲○○ 詐騙集團成員於民國108年12月5日17時18分許起，接續撥打電話給告訴人甲○○，佯稱：○○公司誤將告訴人甲○○設定為尊榮會員需年繳新臺幣（下同）5,200元會員費，需依指示辦理取消改正云云，告訴人甲○○誤信為真，因而依指示操作ATM自動櫃員機。詐騙集團成員接續對告訴人甲○○佯稱有將款項2萬9,985元先匯入告訴人甲○○彰化銀行帳號000-00000000000000號帳戶內請告訴人甲○○將該2萬9,985元為轉入被告本案京城銀行帳戶，告訴人甲○○不疑有他而於108年12月6日22時36分轉入2萬9,985元至本案京城銀行帳戶。 2 乙○○ 詐騙集團成員於108年12月5日17時18分許起，先撥打電話給告訴人甲○○，謊稱係○○公司誤將告訴人甲○○設定為尊榮會員需年繳5,200元會員費，需依指示辦理取消改正云云，告訴人甲○○誤信為真，因而依指示，偕其同事即告訴人乙○○一起操作ATM自動櫃員機。詐騙集團成員繼而於同年月6日18時59分前，接續直接電話聯絡乙○○，謊稱係富邦銀行客服人員，需依指示操作富邦網路銀行APP云云，告訴人乙○○誤信為真，因而依指示於108年12月7日0時5分許轉帳4萬9,985元至被告本案京城銀行帳戶、同時11分許轉帳4萬9,985元至被告本案中國信託銀行帳戶。